ACORDAO-COMPLETO-2533375

ACÓRDÃO 1756/2022 ATA 11/2022 - SEGUNDA CÂMARA

VISTOS, relatados e discutidos estes autos em que se analisa a concessão de aposentadoria deferida pela Universidade Federal da Bahia a ex-servidor daquela entidade de ensino.  
ACORDAM os Ministros do Tribunal de Contas da União, reunidos em Sessão da 2ª Câmara, ante as razões expostas pelo Relator, e com fulcro nos incisos III e IX do art. 71 da Constituição Federal e nos arts. 1º, inciso V, e 39, inciso II, da Lei 8.443/1992, c/c o art. 259, inciso II, do Regimento Interno/TCU, em:
9.1. considerar legal a concessão de aposentadoria em favor do Sr. Willames José Araujo de Oliveira e autorizar o registro do correspondente ato; 
9.2. dispensar o ressarcimento das quantias indevidamente recebidas de boa-fé pelo interessado, consoante o disposto no Enunciado 106 da Súmula da Jurisprudência do TCU;
9.3. determinar à Universidade Federal da Bahia que, no prazo de 15 (quinze) dias a contar da notificação deste Acórdão, sob pena de responsabilidade solidária da autoridade administrativa omissa, adote providências para regularização da falha financeira apontada, com a suspensão do pagamento da vantagem impugnada.

Concessão de aposentadoria deferida pela Universidade Federal da Bahia a ex-servidor daquela entidade de ensino.

Segunda Câmara

Universidade Federal da Bahia - UFBA.

3. Interessado: Willames José Araujo de Oliveira (XXX.074.205-XX).

13.1. Ministros presentes: Augusto Nardes (na Presidência) e Aroldo Cedraz.
13.2. Ministro-Substituto convocado: Marcos Bemquerer Costa (Relator).
13.3. Ministro-Substituto presente: André Luís de Carvalho.

MARCOS BEMQUERER

Adoto como Relatório, com os pertinentes ajustes de forma, excerto da instrução lançada pela Secretaria de Fiscalização de Integridade de Atos e Pagamentos de Pessoal e de Benefícios Sociais - Sefip, por meio da qual a concessão de aposentadoria objeto destes autos foi analisada e cujo encaminhamento contou com a anuência escalão dirigente daquela unidade especializada e do MP/TCU, representado pelo Procurador Marinus Eduardo De Vries Marsico (peças 5/7) : 
"Exame das Constatações
Ato: 112431/2019 - Inicial - Interessado: WILLAMES JOSE ARAUJO DE OLIVEIRA - CPF: XXX.074.205-XX
9.1. Parecer do Controle Interno: considerar o ato Legal.
9.2. Constatações e análises: 
9.2.1. Houve o registro de pelo menos uma rubrica com 'Denominação para análise pelo TCU = Decisão judicial (15277 - DECISAO JUDICIAL TRAN JUG AT. (Decisão judicial - Outros) - R$ 1.623,94) '.
a. Justificativa do Gestor de Pessoal: Não há. Verificação efetuada no âmbito do TCU.
b. Análise do Controle Interno:  Não há. Verificação efetuada no âmbito do TCU.
c. Análise da Equipe Técnica: Legal.
A rubrica judicial referente à hora-extra foi excluída dos proventos do interessado.
9.2.2. Houve o registro de pelo menos uma rubrica com 'Denominação para análise pelo TCU = Vantagem de caráter pessoal (82107 - VPNI ART.62-A LEI 8112/90 - AP (Vantagem de caráter pessoal - VPNI art. 62-A Lei 8.112/90) - R$ 15,80) '.
a. Justificativa do Gestor de Pessoal: Não há. Verificação efetuada no âmbito do TCU.
b. Análise do Controle Interno:  Não há. Verificação efetuada no âmbito do TCU.
c. Análise da Equipe Técnica: Legal.
A concessão da vantagem de quintos ou décimos está em consonância com a jurisprudência deste Tribunal e os critérios das Leis 8.911/1994 e 9.624/1998 (os períodos anteriores a 8/4/1998 são suficientes para a incorporação da vantagem de quintos) .
9.2.3. Houve o registro de pelo menos uma rubrica com 'Denominação para análise pelo TCU = Decisão judicial (10289 - DECISAO JUDICIAL N TRAN JUG AP (Decisão judicial - Outros) - R$ 12,96) '.
a. Justificativa do Gestor de Pessoal: Não há. Verificação efetuada no âmbito do TCU.
b. Análise do Controle Interno:  Não há. Verificação efetuada no âmbito do TCU.
c. Análise da Equipe Técnica: Ilegal.
Foi constatado pagamento de rubrica judicial alusiva à VPNI prevista no art. 5º do Decreto 95.689/1988, em desacordo com a Jurisprudência desta Corte de Contas (Acórdão 4792/2016-TCU-1ªCâmara, relator Ministro Bruno Dantas) .
9.2.4. Houve o registro de pelo menos uma rubrica com 'Denominação para análise pelo TCU = Decisão judicial (16171 - DECISAO JUDICIAL TRANS JUG APO (Decisão judicial - Outros) - R$ 406,06) '.
a. Justificativa do Gestor de Pessoal: Não há. Verificação efetuada no âmbito do TCU.
b. Análise do Controle Interno:  Não há. Verificação efetuada no âmbito do TCU.
c. Análise da Equipe Técnica: Legal.
A rubrica judicial referente à hora-extra foi excluída dos proventos do interessado.
9.3. O quadro resumo de ocorrências e, quando for o caso, o detalhamento da norma legal e da jurisprudência para as inconsistências acima elencadas encontra-se no anexo II dessa instrução. 
 (...) 
CONCLUSÃO
A abrangência e a profundidade das verificações levadas a efeito fundamentam convicção de que o ato 112431/2019 pode ser apreciado pela ilegalidade, em razão das irregularidades apontadas no item Exame das Constatações desta instrução, que representam afronta à legislação e à jurisprudência de referência.
PROPOSTA DE ENCAMINHAMENTO
Ante o exposto, com fundamento no art. 71, inciso III, da Constituição Federal, no art. 1º, inciso V, e art. 39, incisos I e II, da Lei 8.443/1992, no art. 260 do Regimento Interno do Tribunal de Contas da União, propõe-se: 
9.4. considerar ILEGAL e recusar registro  do ato inicial de Aposentadoria de WILLAMES JOSE ARAUJO DE OLIVEIRA do quadro de pessoal da Universidade Federal da Bahia, com base nos arts. 71, inciso III, da Constituição Federal, 1º, inciso V, e 39, inciso II, da Lei 8.443/1992 e 260, § 1º, do Regimento Interno/TCU; 
9.5. com fulcro no art. 262, caput, do Regimento Interno/TCU, determinar à Universidade Federal da Bahia que: 
9.5.1. dê ciência, no prazo de quinze dias, contados da notificação, do inteiro teor desta deliberação ao interessado, alertando-o de que o efeito suspensivo proveniente da interposição de eventuais recursos junto ao TCU não o exime da devolução dos valores percebidos indevidamente, caso o recurso não seja provido;
9.5.2. emita novo ato, livre da irregularidade ora apontada, em substituição ao ato de aposentadoria de WILLAMES JOSE ARAUJO DE OLIVEIRA, submetendo-o à nova apreciação por este Tribunal, na forma do artigo 260, caput, também do Regimento Interno/TCU; 
9.5.3. faça cessar todo e qualquer pagamento relativo ao ato impugnado de WILLAMES JOSE ARAUJO DE OLIVEIRA, no prazo máximo de quinze dias, contados da ciência da decisão deste Tribunal, sob pena de ressarcimento das quantias pagas após essa data pelo responsável;
9.5.4. dispense a devolução dos valores indevidamente recebidos de boa-fé até a data da ciência da Universidade Federal da Bahia, do acórdão que vier a ser proferido, com base no Enunciado 106 da Súmula da Jurisprudência do TCU."
	É o Relatório.

não há.

Procurador Marinus Eduardo De Vries Marsico.

PESSOAL. APOSENTADORIA. VANTAGEM PESSOAL DECORRENTE DO ART. 5º DO DECRETO 95.689/88 INDEVIDA. VALOR INSIGNIFICANTE DA RUBRICA IRREGULARMENTE INCLUÍDA NO ATO. LEGALIDADE DA CONCESSÃO, EM CARÁTER EXCEPCIONAL, COM REGISTRO DO CORRESPONDENTE ATO, EM OBSERVÂNCIA AOS PRINCÍPIOS DA RAZOABILIDADE, DA EFICIÊNCIA E DA ECONOMICIDADE.

APOSENTADORIA (APOS)

Secretaria de Fiscalização de Integridade de Atos e Pagamentos de Pessoal e de Benefícios Sociais - Sefip.

Em apreciação o ato de aposentadoria deferida pela Universidade Federal da Bahia - UFBA em favor do Sr. Willames José Araujo de Oliveira. 
2.		A Secretaria de Fiscalização de Integridade de Atos e Pagamentos de Pessoal e de Benefícios Sociais - Sefip apontou que é irregular a falta de absorção por reajustes futuros da vantagem pessoal de que tratou o art. 5º do Decreto 95.689/1988.
3.		Por entender que o dispositivo acima mencionado tinha por objetivo evitar o decesso salarial em função da reclassificação dos servidores no Plano Único de Classificação e Retribuição de Cargos e Empregos, sendo certo que a vantagem deveria ser absorvida pelos reajustes futuros ocorridos no cargo do ex-servidor, o que não ocorreu, a Sefip propôs a ilegalidade da presente concessão, com a consequente negativa de registro. 
4.		O Parquet especializado, de seu turno, representado pelo Procurador Marinus Eduardo De Vries Marsico, anuiu ao encaminhamento da unidade instrutiva. 
5.		Como visto no Relatório precedente, os sistemas informatizados do TCU a que são submetidos os atos sujeitos a registro detectaram quatro possíveis irregularidades, sendo duas atinentes a hora extra (nos valores de R$ 1.623,94 e R$ 406,06) ; uma relativa ao pagamento de "quintos/décimos" (no montante de R$ 15,80) ; e a última sobre Vantagem Pessoal Nominalmente Identificada derivada do art. 5º do Decreto 95.689/1988 (no quantum de R$ 12,96) .
6.		Como verificado, as horas-extras não estão mais sendo pagas ao interessado e os "quintos/décimos" incorporados estão de acordo com a legislação de regência. 
7.		No que tange à última falha apontada, de fato, é irregular a manutenção da vantagem deferida pelo art. 5º do Decreto 95.689/1988 - a seguir transcrito -, uma vez que se tratava de mecanismo destinado a eventual decesso remuneratório em razão de reenquadramento realizado:
"Art. 5° Cessa, a partir de 1° de janeiro de 1988, o pagamento de qualquer remuneração ou vantagem que vinham sendo percebidas em conformidade com o Plano Único de Classificação e Retribuição de Cargos e Empregos, instituído na conformidade da Lei n° 5.645, de 10 de dezembro de 1970, alcançado pelo disposto no art. 3° e seguintes da Lei n° 7.596, de 10 de abril de 1987.
§ 1° Publicado o ato de reclassificação dos servidores a que se refere este artigo, as respectivas instituições de ensino procederão ao encontro de contas entre a remuneração efetivamente paga e a que passaram a fazer jus, no período compreendido entre 1° de abril de 1987 e a data de publicação do mesmo ato.
§ 2° Na hipótese de a remuneração referente à categoria funcional e nível, considerada para efeito de enquadramento, ser superior à resultante da reclassificação do servidor no Plano Único de Classificação e Retribuição de Cargos e Empregos, ser-lhe-á assegurada diferença individual, como vantagem pessoal nominalmente identificável."
8.		Como é cediço, a jurisprudência pacífica deste Tribunal é no sentido de que o pagamento de parcelas dessa natureza deve cessar com as alterações na estrutura remuneratória dos interessados, oportunidade em que são absorvidas, conforme o enunciado abaixo, colhido da ferramenta de pesquisa Jurisprudência Selecionada:
Acórdão 13752/2018-TCU-Primeira Câmara, relator Ministro Walton Alencar Rodrigues 
"A vantagem instituída pelo art. 5º do Decreto 95.689/1988 constitui vantagem pessoal nominalmente identificada (VPNI) , destinada a evitar decesso remuneratório decorrente da implantação do Plano Único de Classificação e Retribuição de Cargos e Empregos das universidades e demais instituições federais de ensino, estruturadas sob a forma de autarquia ou de fundação (Lei 7.596/1987) , e, mesmo se concedida por decisão judicial, deve ser paulatinamente absorvida por aumentos e reestruturações subsequentes, até seu completo desaparecimento."
9.		Nesse sentido, não há amparo à continuidade do pagamento desta parcela, eis que já deveria ter sido absorvida pelas inúmeras reestruturações remuneratórias supervenientes, a exemplo daquelas fixadas nas Leis 11.091/2005 e 11.784/2008.
10.	 Caso não se tratasse de parcela de valor tão reduzido - R$ 12,96 -, tenderia a acolher a proposta de encaminhamento unânime da unidade especializada e do MP/TCU. 
11.	Nada obstante, em situações semelhantes tenho acompanhado o entendimento do Tribunal, adotado nos Acórdãos 9.438 e 11.246, ambos de 2021, da Primeira Câmara (relator Ministro Jorge Oliveira) , na linha de que "o valor insignificante de parcela incluída irregularmente em ato de concessão de aposentadoria ou pensão pode ensejar em caráter excepcional o julgamento pela legalidade do ato, com o devido registro, em observância aos princípios da razoabilidade, da eficiência e da economicidade, desde que adotada medida para a regularização financeira da falha". 
12.	Conferi essa mesma orientação ao relatar os processos referentes aos Acórdãos 12.458/2021, 12.459/2021, 459/2022 e 470/2022, todos da Segunda Câmara.
13.	Nesse contexto, cumpre considerar legal a concessão de aposentadoria do Sr. Willames José Araujo de Oliveira, com o registro do correspondente ato.
14. 	Cabe, ainda, determinar à entidade de origem que faça cessar os pagamentos da rubrica considerada irregular, sem prejuízo de aplicar a orientação fixada no Verbete 106 da Súmula de Jurisprudência do TCU às parcelas indevidamente recebidas pelo interessado.
15. 	Por fim, esclareço que o ato em questão deu entrada nesta Corte de Contas em 2019, não se aplicando a sistemática definida pelo Plenário, mediante o Acórdão 122/2021 (Relator Ministro Walton Alencar Rodrigues) , na linha de observar o Recurso Extraordinário 636.553, em que foi fixado prazo de cinco anos para que o TCU registre os atos de concessão inicial de aposentadoria, reforma ou pensão, após o qual serão considerados  "tacitamente registrados", podendo posteriormente o ato que contenha alguma ilegalidade ser submetido ao procedimento de revisão de ofício, com base no art. 54 da Lei 9.784/1999 c/c o art. 260, § 2º, do Regimento Interno/TCU. 
	Ante o exposto, voto por que seja adotada a deliberação que ora submeto a este Colegiado.
TCU, Sala das Sessões, em 19 de abril de 2022.
MARCOS BEMQUERER COSTA
Relator